---
title: "Análise descritiva univariada"
author: "Flaviano Williams Fernandes"
date: "2026-08-06"
date-modified: today
categories: [estatistica_descritiva]
format:
  html:
    html-table-processing: none
    html-math-method: mathjax
---

```{r}
#| include: false
source(here::here("", "_common.R"))
```

:::{.callout-tip}
Execute o template abaixo no seu ambiente R de desenvolvimento (em conjunto com o pacote tidyverse) caso queira praticar as linhas de comando que estão nesta atividade.

```{r}
#| echo: true
#| message: false
#| code-fold: true
library(knitr)
library(kableExtra)
library(latex2exp)
library(ggbeeswarm)
library(ggdist)
library(RCurl)
#
url <- "https://raw.githubusercontent.com/flavianowilliams/data_science/master/dados/amostragem.csv"

dados <- read.csv(url)
#
url <- "https://raw.githubusercontent.com/flavianowilliams/data_science/master/dados/nota.csv"

dados_continuos <- read.csv(url)
#
dados_continuos <- dados_continuos |> 
  filter(!is.na(nota))
#
dados <- dados |> 
  mutate(cor = case_when(cor == "VE" ~ "Vermelho",
                         cor == "BR" ~ "Branco",
                         cor == "AM" ~ "Amarelo",
                         cor == "LA" ~ "Laranja",
                         cor == "RO" ~ "Rosa",
                         cor == "AZ" ~ "Azul",
                         cor == "VR" ~ "Verde",
                         cor == "VI" ~ "Violeta",
                         .default = cor))
```
:::

# Gráfico para variáveis qualitativas

Considere a seguinte base de dados contendo `r nrow(dados)` elementos coletados por  `r dados |> summarize(n = n(), .by="amostragem") |> nrow()` processos de amostragem diferentes. As amostras foram coletadas de um conjunto contendo 192 bolinhas de 8 cores distintas (vermelho, branco, amarelo, laranja, rosa, azul, verde e violeta).

Através de uma tabela de frequência é possível obter conclusões à respeito de uma base de dados. Entretanto, às vezes uma análise mais visual apresenta uma forma mais simples de realizar uma análise do que número distribuídos um ao lado do outro. No caso da frequência absoluta ou relativa, ela pode ser representada em um gráfico de barras. Neste gráfico, as barras verticais ou horizontais podem representar tanto a frequência absoluta quanto a relativa. A @fig-grafico_qualitativa mostra a frequência relativa das cores em uma amostra de 50 bolinhas. Com a análise desse gráfico podemos concluir que a frequência de cada cor possui valores próximos da frequência na população (linha pontilhada).

:::{.callout-tip}
Pessoas possuem mais facilidade em interpretar objetos visuais do que números, portanto caso seja possível dê preferência por gráficos ao invés de tabelas para representar os seus dados.
:::

```{r}
#| label: fig-grafico_qualitativa
#| fig-cap: "Gráfico de barras representando a quantidade de alunos por turma. A linha pontilhada mostra a probabilidade teórica referente à cada cor na população."
#| fig-subcap: ["Os valores da categoria estão no eixo x.", "Os valores estão no eixo y."]
#| layout-ncol: 2
#| code-fold: true
g1 <- ggplot(data = dados |> filter(amostragem == "AAS"), aes(x = fct_rev(fct_infreq(cor)), y = after_stat(prop), group = 1))+
  geom_bar()+
  geom_hline(aes(yintercept = 0.125), linetype = "dotted")+
  labs(x = "Cor", y = "Frequência")+
  theme(axis.text.x = element_text(angle = 45, hjust = 1))

g2 <- g1+
  theme_bw()+
  coord_flip()+
  theme(panel.grid = element_blank())

g1
g2
```

#### Características

* Pode ser utilizada para comparação entre elementos da mesma variável;

* O eixo vertical representa a frequência;

* O eixo horizontal representa a variável **categórica** a ser analisada.

:::{.callout-important}
* devido à dificuldade em fazer comparações entre ângulos pequenos, alguns autores sugerem que gráficos do tipo setores devem ser evitados para representar a frequência dos valores;
* O eixo indicando a frequência deve ser o mesmo para todos os itens do gráfico.
:::

# Gráfico para Variáveis quantitativas

Gráficos de variáveis quantitativas geralmente são úteis para a visualização da distribuição representada em frequência, além de obter valores de medidas de tendência central e dispersão.

## A distribuição normal

Antes de falarmos sobre os tipos de gráficos para variável quantitativas, vamos falar um pouco sobre curvas de distribuição normal. Este gráfico tem a forma de um sino de igreja e uma de suas características está no fato da distribuição ser simétrica em torno do ponto central, onde a média $(\mu)$, a mediana e a moda se coincidem.

```{r}
#| label: fig-normal
#| fig-cap: "Distribuição normal de média zero e variância 1."
#| code-fold: true
dados_normal <- data.frame(x = seq(-5, 5, 0.1),
                           d = dnorm(x = seq(-5, 5, 0.1), mean = 0, sd = 1)
                           )
ggplot(data = dados_normal, aes(x = x, y = d))+
  geom_line(stat = "identity")+
  annotate(geom = "segment",
           x = 0, 
           xend = 0,
           y = 0, 
           yend = max(dados_normal$d),
           linetype = "dotted"
           )+
  annotate(geom = "text",
           x = 0,
           y = max(dados_normal$d), 
           label = TeX("$\\mu$"),
           vjust = -1.0
           )+
  scale_y_continuous(name = NULL, expand = expansion(add = c(0, 0.05)))+
  scale_x_continuous(name = "")+
  theme(axis.ticks.x = element_blank(),
        axis.text.x = element_blank()
        )
```

## Gráfico de pontos

Neste gráfico, o eixo y indica os valores da variável e a forma de visualização são pontos distribuídos ao longo do eixo x. Em amostras grandes, pode haver superposição dos pontos o que dificulta a visualização.
```{r}
#| label: fig-pontos
#| fig-cap: "Gráfico de pontos"
#| code-fold: true
dados_discretos <- data.frame(y = rnorm(n = 50, mean = 0, sd = 0.5))

ggplot(data = dados_discretos, aes(x = "", y = y))+
  geom_beeswarm(cex = 4)+
  theme(axis.title.x = element_blank(),
        axis.text.x = element_blank(),
        axis.ticks.x = element_blank())
```

### Características

* Utilizado para variáveis discretas e contínuas;

* Sugerido para amostras pequenas

## Histograma

Considere um conjunto de dados distribuidos em 10 classes como mostra a @tbl-classe,

```{r}
#| label: tbl-classe
#| tbl-cap: "Distribuição de frequência da nota dos alunos."
#| code-fold: true
classe <- diff(range(dados_continuos$nota))/10
classe <- ceiling(classe)

dados_freq <- dados_continuos |> 
  arrange(nota) |> 
  mutate(classe = cut_width(nota, width = classe)) |> 
  mutate(classe = str_replace_all(classe, fixed(c("(" = "", "]" = "", "[" = "")))) |> 
  mutate(classe = str_replace(classe, fixed(","), " ⊣ "))

dados_freq <- dados_freq |> 
  summarise(ni = n(), .by = "classe") |> 
  mutate(fi = round(ni/sum(ni), 4))

dados_freq |> 
  select(classe, ni, fi) |> 
  rbind(list("Total", sum(dados_freq$ni), sum(dados_freq$fi))) |> 
  knitr::kable(align = "ccc",
               col.names = c("classe", "n<sub>i</sub>", "f<sub>i</sub>"),
               escape = FALSE,
               format = "html"
               ) |> 
  kableExtra::kable_classic(full_width = FALSE)
```

A melhor maneira de representar esses valores na forma de um gráfico seria usando um histograma. Este gráfico é formado por retângulos de largura equivalente a amplitude $\Delta x$ dos intervalos (eixo x) e altura que pode corresponder os valores de frequência ou densidade (eixo y). A densidade é escalonada de forma que a área total dos retângulos represente o valor unitário ($f_i/\Delta x$) ou o total de observações $n_i/\Delta x$,

```{r}
#| label: fig-histograma
#| fig-cap: ""
#| warning: false
#| code-fold: true

max_freq <- max(dados_freq$fi/classe)
max_clss <- 5+5*classe

ggplot()+
  geom_histogram(data = dados_continuos,
                 stat = "bin",
                 aes(x = nota, y = after_stat(density)),
                 binwidth = 9,
                 color = "black"
                 )+
  annotate(geom = "segment", 
           x = max_clss, 
           xend = max_clss+classe, 
           y = 1.05*max_freq, 
           yend = 1.05*max_freq,
           color = "red",
           arrow = arrow(ends = "both", length = unit(0.2, "cm"), type = "closed")
           )+
  annotate(geom = "text", 
           x = max_clss+0.5*classe, 
           y = 1.05*max_freq,
           label = TeX("$\\Delta x$"),
           color = "red",
           vjust = -0.5
           )+
  annotate(geom = "segment", 
           x = max_clss+1.1*classe, 
           xend = max_clss+1.1*classe, 
           y = 0, 
           yend = max_freq,
           color = "red",
           arrow = arrow(ends = "both", length = unit(0.2, "cm"), type = "closed")
           )+
  annotate(geom = "text", 
           x = max_clss+1.1*classe, 
           y = 0.5*max_freq,
           label = TeX("$\\frac{f_i}{\\Delta x}$"),
           color = "red",
           hjust = -0.5
           )+
  scale_x_continuous(name = "Nota",
                     n.breaks = 25,
                     limits = c(0, 100),
                     expand = expansion(add = 0.0)
                     )+
  scale_y_continuous(name = "Densidade",
                     expand = expansion(mult = c(0, 0.2))
                     )
```

O histograma permite de maneira um pouco grosseira a visualização do formato da distribuição, e suas principais características, como assimetria, curtose a valores modais. Devido a essa característica, geralmente é utilizado em trabalhos experimentais afim de verificar a normalidade dos dados.

### Características

* Utilizado para variáveis quantitativas contínuas;

* Sugerido para amostras de tamanho médio.

## Gráfico de densidade

```{r}
#| label: fig-densidade
#| fig-cap: ""
#| warning: false
#| code-fold: true

dados_continuos <- data.frame(variavel = rnorm(n = 1000, mean = 0, sd = 50))

ggplot()+
  geom_histogram(data = dados_continuos,
                 stat = "bin",
                 aes(x = variavel, y = after_stat(density)),
                 bins = 30,
                 color = "black"
                 )+
  geom_density(data = dados_continuos,
                  aes(x = variavel),
               fill = "cadetblue",
               alpha = 0.5
                  )+
  scale_x_continuous(name = "Variável",
                     n.breaks = 10,
                     expand = expansion(add = 0.0)
                     )+
  scale_y_continuous(name = "Densidade",
                     expand = expansion(mult = c(0, 0.2))
                     )

```

### Características

* Utilizado para variáveis quantitativas contínuas;

* Permite visualizar com mais clareza distribuições multimodais;

* Útil para comparações entre distribuições;

* Sugerido para amostras grandes.

## Boxplot

O boxplot também é conhecido como caixa de bigodes, devido ao seu formato. Este tipo de gráfico é muito utilizado em distribuições não-normais para verificar a assimetria dos dados, valores de mediana e a presença de valores discrepantes, que por sua vez são responsáveis pelo desvio da média e a não-normalidade dos dados.

```{r}
#| label: fig-boxplot
#| fig-cap: "Boxplot de uma distribuição de dados contínuo."
#| code-fold: true
dados_quantis <- data.frame(q = boxplot.stats(dados_continuos$variavel)$stats,
                                      label = c("Limite inferior", 
                                        "Primeiro quantil", 
                                        "Mediana", 
                                        "Terceiro quantil", 
                                        "Limite superior")
                            )

ggplot(data = dados_continuos)+
  geom_boxplot(aes(x = variavel), fill = "gray")+
  geom_point(data = data.frame(x = boxplot.stats(dados_continuos$variavel)$out), 
             aes(x = x, y = 0),
             color = "red",
             size = 2.0
             )+
  geom_text(data = dados_quantis,
            stat = "identity",
            aes(x = q, y = -0.75, label = label))+
  geom_segment(data = dados_quantis,
               stat = "identity",
               aes(x = q, xend = q, y = -0.5, yend = -0.4), arrow = arrow(ends = "last", type = "closed", length = unit(0.2, "cm")))+
  annotate(geom = "segment", x = dados_quantis$q[1], xend = dados_quantis$q[2], y = 0.5, yend = 0.5, arrow = arrow(ends = "both", 
                                                                                                                                       type = "closed",
                                                                                                                                       length = unit(0.2, "cm"))
           )+
  annotate(geom = "text", x = dados_quantis$q[3], y = 0.5, label = "IQR", hjust = -0.5)+
  annotate(geom = "segment", x = dados_quantis$q[2], xend = dados_quantis$q[4], y = 0.5, yend = 0.5, arrow = arrow(ends = "both", 
                                                                                                                                       type = "closed",
                                                                                                                                       length = unit(0.2, "cm"))
           )+
  annotate(geom = "text",
           x = 0.5*(dados_quantis$q[4]+dados_quantis$q[5]),
           y = 0.5, label = "1,5 IQR",
           hjust = -0.25
           )+
  annotate(geom = "segment", x = dados_quantis$q[4], xend = dados_quantis$q[5], y = 0.5, yend = 0.5, arrow = arrow(ends = "both", 
                                                                                                                                       type = "closed",
                                                                                                                                       length = unit(0.2, "cm"))
           )+
  annotate(geom = "text",
           x = 0.5*(dados_quantis$q[1]+dados_quantis$q[2]),
           y = 0.5, label = "1,5 IQR",
           hjust = -0.25
           )+
  coord_flip(ylim = c(-1, 1))+
  theme(axis.title = element_blank(),
        axis.ticks = element_blank(),
        axis.text = element_blank(),
        plot.caption = element_text(hjust = 0.0)
        )+
  labs(caption = "Observação: Pontos vermelhos são valores discrepantes (outliers).")
```

### Características

* Permite a visualização

  * dos principais quantis;
  
  * de valores discrepantes;
  
  * de assimetria da distribuição.

## Violino

O gráfico violino é equivalente a curva de densidade representada no eixo vertical refletida ao longo do eixo x. A sua forma lembra um violino, o que dá origem ao seu nome.

```{r}
#| label: fig-violino
#| fig-cap: "Gráfico violino"
#| code-fold: true
ggplot(data = dados_continuos, aes(x = 0, y = variavel))+
  geom_violin()+
  scale_y_continuous(name = "Variável")+
  theme(axis.text.x = element_blank(),
        axis.ticks.x = element_blank(),
        axis.title.x = element_blank()
        )
```

### Características

Este é um tipo de gráfico mais frequentemente utilizado em combinações com boxplot.

# Combinações

Afim de melhorar a visualização dos dados, é comumente útil a prática de combinações envolvendo vários gráficos.

## Boxplot + violino

```{r}
#| label: fig-violino_boxplot
#| fig-cap: "Gráfico violino"
#| code-fold: true
ggplot(data = dados_continuos, aes(x = 0, y = variavel))+
  geom_violin()+
  geom_boxplot(fill = "gray75", width = 0.6)+
  scale_y_continuous(name = "Variável")+
  theme(axis.text.x = element_blank(),
        axis.ticks.x = element_blank(),
        axis.title.x = element_blank()
        )
```

### Características

Combinação entre o gráfico violino e boxplot. Permite preencher algumas lacunas que o boxplot possui, como a visualização de valores multimodais, por exemplo.

## boxplot + pontos

```{r}
#| label: fig-boxplot_pontos
#| fig-cap: "Gráfico violino"
#| code-fold: true
ggplot(data = dados_continuos, aes(x = 0, y = variavel))+
  geom_boxplot(fill = "gray75")+
  geom_jitter()+
  scale_y_continuous(name = "Variável")+
  theme(axis.text.x = element_blank(),
        axis.ticks.x = element_blank(),
        axis.title.x = element_blank()
        )
```

### Características

Possui as mesmas qualidades do gráfico violino+boxplot, porém aplicado para amostras pequenas.

## Densidade+pontos (raincloud)

```{r}
#| label: fig-raincloud
#| fig-cap: "Gráfico de nuvem e chuva."
#| code-fold: true
ggplot(data = dados_continuos, aes(x = 0, y = variavel))+
  stat_halfeye(adjust = 0.5, 
               .width = 0, 
               point_colour = NA,
               fill = "cadetblue"
               )+
  stat_dots(side = "left", 
            justification = 1.1,
            alpha = 0.3,
            fill = "cadetblue"
            )+
  scale_y_continuous(name = "Variável")+
  coord_flip()+
  theme(axis.title.y = element_blank(),
        axis.ticks.y = element_blank(),
        axis.text.y = element_blank()
        )
```

### Características

Tipo de gráfico que equivale a combinação de um gráfico de pontos com a curva de densidade. Permite a visualização de maneira elegante a distribuição dos dados, identificando a forma geral da curva, como assimetria, curtose e valores multimodais. Útil para amostras de tamanho mediano.

## Densidade+pontos+boxplot (raincloud)

```{r}
#| label: fig-raincloud_boxplot
#| fig-cap: "Gráfico de nuvem e chuva."
#| code-fold: true
ggplot(data = dados_continuos, aes(x = 0, y = variavel))+
  stat_halfeye(adjust = 0.5, 
               .width = 0, 
               point_colour = NA,
               justification = -0.2,
               fill = "cadetblue"
               )+
  geom_boxplot(width = 0.15, 
               outliers = FALSE
               )+
  stat_dots(side = "left",
            justification = 1.2,
            alpha = 0.3,
            fill = "cadetblue"
            )+
  scale_y_continuous(name = "Variável")+
  coord_flip()+
  theme(axis.title.y = element_blank(),
        axis.ticks.y = element_blank(),
        axis.text.y = element_blank()
        )
```

### Características

Vem a complementar o gráfico anterior, adicionando as características do boxplot.