---
title: "R base"
author: "Flaviano Williams Fernandes"
date: "2026-08-04"
date-modified: today
categories: [r]
---

```{r}
#| include: false
#
source(here::here("", "_common.R"))
```

# Funções

Uma função é definida pelo comando `function` [@rcienciadadoswebsite],

```r
funcao <- function(ARGUMENTOS) {
  CORPO
}
```

Também é possível obter uma função com o comando `\(x, y, ...)`.

```{r}
funcao <- \(x, y) x+y
funcao(4, 5)
```

A princípio o R possui um repertório imenso de funções para diversos tipos de tarefas

```{r}
exp(1)
sqrt(2500)
```

:::{.callout-note title="Exercício"}

Use a função `polyroot` para obter as raízes do polinômio $f(x) = x²-3x+2$ (Dica: Utilize a função `Re` para extrair somente a parte real da solução).

:::

## Vetorização

Permite aplicar funções a um vetor inteiro de uma só vez. Isso permite realizar o cálculo de maneira mais limpa e rápida, ou seja, mais eficiente.

```{r, echo=TRUE}
  vetor_real <- -2:2
  vetor_real
  vetor_complexo <- as.complex(vetor_real)
  vetor_complexo
  sqrt(vetor_complexo)
```

```{r, echo=TRUE}
  vetor_fracoes <- 1:4
  vetor_fracoes
  vetor_angulo <- pi*vetor_fracoes/2
  vetor_angulo
  cos(vetor_angulo)**2+sin(vetor_angulo)**2
```

:::{.callout-note title="Exercício"}

A massa em gramas de cinco amostras foram coletadas e armazenadas em um vetor, amostra =  (112, 127, 108, 99, 115). Considerando que a balança não está calibrada, superestimando o valor da massa em 2,5 gramas, gostaríamos de calcular o peso de cada amostra em Newtons. Construa uma função que realiza esta tarefa em uma única operação.

:::

# Blocos de repetição

Operações envolvendo repetições poderão ser feitas com a função `for()`,

```r
for (elemento in vetor) {
  # operação 1
  # operação 2
  # ...
}
```

### Exemplo

```{r}
n <- 0
for (i in 1:5) {
  n <- n+i
}
n
```

:::{callout-tip}
Por questões de performance, recomenda-se priorizar funções vetorizadas ao invés do loop literal.
:::

# Blocos de condição

Operações condicionais poderão ser feitas com a função `if()`,

```r
if(CONDIÇÃO) {
  # operação 1
  # operação 2
  # ...
} else {
  # operação ...
}
```

### Exemplo

```{r}
a <- 10
b <- 3
if (a %% b == 0) {
  print("a é divisível por b")
} else {
  print("a NÃO é divisível por b")
}
```

:::{callout-tip}
Na prática, a função `ifelse()` é muito utilizada, inclusive combinada com outras funções,

```{r}
vetor <- c(1, 2, 3, 4, 5)
ifelse(vetor %% 2 == 0, "par", "impar")
```

:::

# A família de funções `apply`

x

# Análise descritiva

x