---
title: "Introdução"
author: "Flaviano Williams Fernandes"
date: "2026-08-04"
date-modified: today
categories: [r]
---

```{r}
#| include: false
#
source(here::here("", "_common.R"))
library(rvest)
```

# Sobre o R

R é uma linguagem de programação dinâmica em um desenvolvimento em tempo real. Especialmente voltada para trabalhos em análises estatísticas, como a manipulação, análise e visualização de dados. Seu nome surge das iniciais dos seus criadores (<alerta>R</alerta>oss Ihaka e <alerta>R</alerta>obert Gentleman [@cranweb]) da universidade de Auckland, na Nova Zelândia, na década da 1990.

:::{.callout-note}
Atualmente existem diversos materiais on-line onde se pode aprender mais sobre R e seus pacotes, como livros digitais [@rcienciadadoswebsite], comunidades on-line [@rbloggerswebsite], RPbus [@rpubswebsite], guias de referência [@cheatsheetwebsite], etc.
:::

## Aspectos gerais

* Fundamentalmente forte em análises estatísticas (teste de hipóteses, análises descritivas, desenvolvimento de modelos estatísticos robustos);

* Excelente para a produção de gráficos e relatórios;

* É uma das linguagens mais utilizadas em ciência de dados, especialmente em trabalhos que envolvam análise exploratória [@Morettin2025]. Entretanto, python ainda é a preferida em trabalhos envolvendo aprendizado de máquina;

* Perde desempenho em trabalhos que envolvam grande volume de dados (como alternativa a linguagem possui recursos extras, como data.tables ou a integração com outras ferramentas como Apache Sparkly);

* Possui uma curva de aprendizado maior em comparação com python para usuários iniciantes ou não-estatísticos;

* Muito utilizado no meio acadêmico, especialmente em pesquisas experimentais;

* Atualmente, R está em 9^o^ lugar entre as linguagens de programação no quesito popularidade [@tiobewebsite];

* Possui um grande repertório de pacotes e funções, onde muitos são focados em análises estatísticas.

## Pacotes

```{r}
#| include: false
cran_date_url <- "https://cran.r-project.org/web/packages/available_packages_by_date.html"
cran_page <- read_html(cran_date_url)

# Extract the table elements to filter or sort programmatically
cran_table <- cran_page |>
  html_element("table") |> 
  html_table()

cran_table_resumo <- cran_table |> 
  mutate(data = as.Date(Date)) |> 
  arrange(data) |> 
  summarise(n = n(), .by = data) |> 
  mutate(total = cumsum(n))
```

Atualmente, existem `r max(cran_table_resumo$total)` pacotes no repositório oficial [@cranweb]. Além de outros como aqueles hospedados no GitHub, R-Universe [@runiverseweb], etc. Além do mais, a @fig-pacotes mostra um perceptível crescimento exponencial ao longo dos anos.

```{r}
#| echo: true
#| label: fig-pacotes
#| fig-cap: "Quantidade de pacotes hospedados a cada ano no CRAN."
#| code-fold: true
#
ggplot(data = cran_table_resumo)+
  geom_line(aes(x = data, y = total))+
  scale_x_date(name = "Data")+
  scale_y_continuous(name = "Total de pacotes")
```

# RStudio: A principal IDE

![Fonte: [@curso-rweb]](https://curso-r.github.io/livro-material/assets/img/rstudio/rstudio-editor.png){width=80%}

* **Editor**: Onde o código é escrito;

* **Console**: Onde o R é executado;

* **Environment**: Painel com todos os objetos armazenados na memória;

* **Output**: Painel contendo navegador de arquivos, lista pacotes instalados, ajuda e visualização de relatórios, apresentações e dashboards.

## RStudio online

* A versão Open Source do RStudio pode ser baixado e instalado gratuitamente nas plataformas windows ou linux, ambas disponíveis na página da Posit [@positweb]. 

* A versão online está disponível na página da Posit Cloud [@positcloudweb].

::: {.callout-important}

O "R base" deverá estar previamente instalado no computador.

:::

# Objetos e funções

* Objeto é tudo que pode ser criado e armazenado na memória (vetor, lista, função, gráfico, modelo estatístico, etc);

* Um objeto pode ser criado utilizando o operador de atribuição (`<-` ou `=`).

```r
objeto <- função
```

Exemplo:

```{r}
valor <- function(x) {return(x)}
print(valor)
```